臺灣高等法院民事判決
上　訴　人　甲○○○
訴訟代理人　丙○○
上　訴　人　圓泰建設股份有限公司
法定代理人　乙○○
訴訟代理人　李建民律師
上列當事人間不動產所有權移轉登記事件，兩造對於中華民國95
年3月7日臺灣桃園地方法院94年度訴字第1728號第一審判決各自
提起上訴，並各為訴之追加，本院於96年5月1日言詞辯論終結，
判決如下：
    主      文
兩造之上訴(包括兩造追加之訴)均駁回。
第二審(包括兩造追加之訴)訴訟費用由兩造各自負擔。
    事實及理由
壹、程序方面：
一、按於第二審為訴之變更或追加，非經他造同意，不得為之，
    但請求之基礎事實相同者，不在此限，民事訴訟法第446 條
    第1項、第255條第1項第2款定有明文。是以追加之訴，若與
    原訴請求之基礎事實同一時，並無須得他造之同意。又所謂
    請求之基礎事實同一，係指變更或追加之訴與原訴之原因事
    實，有其社會事實上之共通性及關聯性，而就原請求所主張
    之事實及證據資料，於變更或追加之訴得加以利用，且無害
    於他造當事人程序權之保障，俾符訴訟經濟者稱之（最高法
    院91年度台抗字648號判決要旨參照）。
二、查上訴人甲○○○ (下稱甲○○○) 於原審係主張上訴人圓
    泰建設股份有限公司(下稱圓泰公司)之法定代理人乙○○與
    訴外人蔡能性 (即甲○○○弟弟) 係舊識，兩人長久以來即
    互有報告投資機會及相互參與投資行為，伊亦因訴外人蔡能
    性之關係而認識乙○○。嗣於民國81下半年間某日，訴外人
    蔡能性表示乙○○邀其參與圓泰公司之房地產投資，並邀請
    伊加入以所謂插暗股之隱名方式，提供資金予乙○○，而與
    圓泰公司合作房地投資興建事宜。至於伊出資管道，均經由
    訴外人蔡能性之名義，匯款給乙○○，有時亦有應乙○○之
    要求，逕將投資款項新臺幣 (下同) 1,500,000 元匯入乙○
    ○之子即訴外人陳永智設於彰化銀行帳戶及乙○○設於合作
    金庫之帳戶。迨福利國工地建案完工後，因銷售狀況未如預
    期，乙○○即透過訴外人蔡能性告知，伊獲分配坐落桃園縣
    桃園市○○段第50地號土地 (權利範圍244/100000 )( 下稱
    系爭土地) 暨其上2376建號建物即門牌號碼桃園縣桃園市○
    ○○街158巷2號11樓之房屋 (下稱系爭房屋)( 前揭房、地
    ，以下合稱「系爭房地」) ，並願將所有權移轉登記與伊作
    為投資分配結果，伊與圓泰公司合意以「買賣」為原因，辦
    理系爭土地所有權移轉登記與伊，且訂立買賣契約並經公證
    ，然圓泰公司迄今未辦理系爭房屋之所有權移轉登記與伊，
    為此，爰依投資契約之法律關係，提起訴訟，請求圓泰公司
    將系爭房屋之所有權移轉登記予伊。嗣甲○○○上訴後，復
    主張伊加入以所謂插暗股之隱名方式，亦即民法第700條 、
    第701條等之「隱名合夥」等語 ，並依隱名合夥之法律關係
    請求，核屬訴之追加，惟屬其請求之基礎事實同一，揆諸前
    揭說明，亦毋庸經圓泰公司之同意，應予准許，合先敘明。
三、又圓泰公司於原審反訴主張兩造間就系爭房地所簽訂之買賣
    契約為通謀虛偽意思表示，應屬無效。甲○○○係圓泰公司
    法定代理人乙○○所找人頭，系爭土地登記在甲○○○名下
    係為了辦理貸款以清償伊積欠銀行之貸款，詎甲○○○並未
    依約辦理貸款，亦未投資福利國工地建案，惟圓泰公司已將
    系爭土地之所有權移轉登記與甲○○○，圓泰公司於95年2
    月21日原審言詞辯論庭時當庭表示終止兩造間之借名登記關
    係，則甲○○○自應塗銷該登記，為此本於民法第113 條無
    效法律行為回復原狀請求權、民法第767條之規定 ，請求甲
    ○○○應將系爭土地於85年7 月29日所為之所有權移轉登記
    塗銷。嗣上訴後，於本院追加主張若認兩造間通謀虛偽成立
    買賣契約，隱藏借名關係，圓泰公司於95年2 月21日原審言
    詞辯論庭時已當庭向甲○○○為終止借名登記法律關係之意
    思表示，爰備位依借名關係及類推適用委任關係規定，請求
    甲○○○移轉系爭土地所有權與圓泰公司。縱認系爭房地之
    借名關係，並非存在於兩造之間，而係存在於乙○○與甲○
    ○○間，因乙○○已於95年3月23日以土城青雲郵局第121號
    存證信函向甲○○○為終止系爭房地借名關係之意思表示，
    並經甲○○○於同年4月7日收受上開存證信函在案，故圓泰
    公司亦得備位依借名關係、類推適用委任關係及依上開存證
    信函，請求甲○○○將系爭土地所有權移轉登記與圓泰公司
    等情，此部分之追加預備合併之訴，核屬民事訴訟法第255
    條第1項第2款「請求之基礎事實同一者」，揆諸上開說明，
    應予准許，並依先、備位之訴法理審理，於先位之訴無理由
    時，就備位之訴有無理由為裁判。
貳、實體方面：
一、甲○○○起訴主張：圓泰公司之法定代理人即乙○○與訴外
    人蔡能性 (即甲○○○弟弟) 係舊識，兩人長久以來即互有
    報告投資機會及相互參與投資行為，伊亦因訴外人蔡能性之
    關係而認識乙○○。嗣於81下半年間某日，訴外人蔡能性表
    示乙○○邀其參與圓泰公司之房地產投資，並邀請伊加入以
    所謂插暗股之隱名方式，亦即民法第700條、第701條等之「
    隱名合夥」，提供資金予乙○○，而與圓泰公司合作房地投
    資興建事宜。至於伊出資管道，均經由訴外人蔡能性之名義
    ，匯款給乙○○，有時亦有應乙○○之要求，自己逕將或委
    由吳秀娟將投資款項匯入訴外人陳永智設於彰化銀行帳戶及
    乙○○設於合作金庫之帳戶。迨福利國工地建案完工後，因
    銷售狀況未如預期，乙○○即透過訴外人蔡能性告知，伊獲
    分配系爭房地，並願將所有權移轉登記與伊作為投資分配結
    果，兩造合意以「買賣」為原因，辦理系爭土地所有權移轉
    登記給伊，且訂立買賣契約並經公證，然圓泰公司迄今未辦
    理系爭房屋之所有權移轉登記給伊。為此，爰依投資契約之
    法律關係，求為命圓泰公司應將系爭房屋之所有權移轉登記
    與甲○○○之判決。至對於圓泰公司於原審之反訴，則以：
    伊與圓泰公司間就系爭房地確實無買賣關係存在，伊係基於
    訴外人蔡能性與乙○○間互有投資關係，透過訴外人蔡能性
    以插暗股方式間接投資圓泰公司福利國工地建案，而受分配
    取得系爭房地為分紅，並非如圓泰公司所述伊為貸款之人頭
    戶而辦理系爭土地所有權移轉登記等語置辯 (甲○○○於原
    審起訴請求圓泰公司將系爭房屋之所有權移轉登記與甲○○
    ○，圓泰公司則反訴請求甲○○○將系爭土地於85年7 月29
    日所為之所有權移轉登記塗銷，原審駁回甲○○○之本訴請
    求及圓泰公司之反訴請求，兩造就其敗訴部分各自提起上訴
    ) ，甲○○○並追加主張伊加入以所謂插暗股之隱名方式，
    亦即民法第700條、第701條等之「隱名合夥」，爰依隱名合
    夥之法律關係請求，且聲明：(一)原判決不利於甲○○○部分
    廢棄。(二)圓泰公司應將系爭房屋所有權移轉登記與甲○○○
    。(三)圓泰公司之上訴及追加之訴駁回。
二、圓泰公司則以：甲○○○並未投資福利國工地建案，而訴外
    人陳永智並非乙○○之子或義子，甲○○○匯款予訴外人陳
    永智1,000,000元及500,000元，與乙○○無任何關係，且非
    插暗股投資福利國工地建案。甲○○○提出之乙○○簽發之
    面額各1,000,000 元支票，及所謂匯款單，並非匯款予圓泰
    公司，上開款項與所謂暗股投資款無關，自難執為有利甲○
    ○○之認定。又訴外人蔡能性僅參加乙○○暗股投資「詮泰
    公司鶯歌天生贏家工地」，而甲○○○提出之匯款單亦非投
    資福利國工地建案，該匯款實與福利國工地建案無關，甲○
    ○○就所謂參加乙○○暗股投資福利國工地建案乙節，迄未
    提出所謂投資暗股契約，空言主張以插暗股方式提供資金予
    乙○○云云，難謂為真正。另福利國工地建案係由圓泰公司
    與地主合建，為圓泰公司所經營之事業，乙○○僅為伊之股
    東，並非福利國工地之出名營業人，依民法第700 條規定意
    旨，乙○○與訴外人蔡能性或甲○○○，無法成立隱名合夥
    關係。兩造間就系爭房地訂立買賣契約，係因為福利國工地
    建案銷售狀況不佳，尚有餘屋78戶，不足以清償銀行建築融
    資帳戶貸款，遂於84年6 月16日由圓泰公司股東即乙○○、
    黃振德、黃世宗、陳雲霖、陳進連等人決定以抽籤方式，按
    各股東出資比例，將餘屋分配予各股東，由各股東負責向銀
    行貸款，以償還公司積欠銀行之建築融資貸款，系爭房地係
    乙○○所抽中負責貸款之房地，圓泰公司遂依乙○○指定，
    將系爭土地所有權辦理移轉登記與甲○○○，且因甲○○○
    為乙○○之妻陳羅麗鶴之乾弟弟蔡能性之姐姐，關係良好，
    圓泰公司與甲○○○遂基於通謀虛偽意思表示簽訂系爭房地
    買賣契約，系爭房地買賣契約應屬無效。圓泰公司與甲○○
    ○間亦無甲○○○所主張之投資關係或隱名合夥關係，甲○
    ○○之訴為無理由等語，資為抗辯。並於原審反訴主張：兩
    造間就系爭房地所簽訂之買賣契約既為通謀虛虛意思表示，
    應屬無效。甲○○○係乙○○所找之人頭，系爭土地登記在
    甲○○○名下係為了辦理貸款以便清償伊積欠銀行之貸款，
    詎甲○○○並未依約辦理貸款，亦未投資福利國工地建案，
    惟伊已將系爭土地之所有權移轉登記與甲○○○，伊於95年
    2 月21日言詞辯論庭時當庭表示終止兩造間之借名登記關係
    ，甲○○○自應塗銷該登記等情，爰依民法第113 條無效法
    律行為回復原狀請求權、同法第767條規定 ，求為命甲○○
    ○應將系爭土地於85年7 月29日所為之所有權移轉登記塗銷
    之判決 (原審駁回圓泰公司之反訴請求，圓泰公司就其敗訴
    部分提起上訴) ，並追加主張：若認圓泰公司與甲○○○間
    通謀虛偽成立買賣契約，隱藏借名關係，圓泰公司於95年2
    月21日原審言詞辯論庭時已當庭向甲○○○為終止借名登記
    法律關係之意思表示，爰備位依借名關係及類推適用委任關
    係規定，請求甲○○○移轉系爭土地所有權與圓泰公司。又
    縱認系爭房地之借名關係，並非存在於圓泰公司與甲○○○
    之間，而係存在於乙○○與甲○○○間，因乙○○已於95年
    3月23日以土城青雲郵局第121號存證信函向甲○○○為終止
    系爭房地借名關係之意思表示，並經甲○○○於同年4月7日
    收受上開存證信函在案，故圓泰公司亦得備位依借名關係、
    類推適用委任關係及依上開存證信函，請求甲○○○將系爭
    土地所有權移轉登記與圓泰公司等語，且聲明：(一)先位上訴
    聲明部分：1.原判決不利於圓泰公司部分廢棄。2.甲○○○
    應將系爭土地所有權登記塗銷。(二)備位上訴聲明部分：1.原
    判決不利於圓泰公司部分廢棄。2.甲○○○應將系爭土地所
    有權移轉登記與圓泰公司。(三)甲○○○之上訴及追加之訴均
    駁回。
三、兩造不爭執事項：
  (一)兩造雖就系爭房地訂立買賣契約並經公證，然兩造間實際上
    就系爭房地並無買賣關係存在 (見原審卷第135頁、第209頁
    )，有公證書在卷可參 (見原審卷第20頁)。
  (二)系爭土地之所有權已由圓泰公司於85年7 月29日辦理所有權
    移轉登記與甲○○○，有土地登記謄本在卷可稽 (見原審卷
    第18頁)。
  (三)訴外人蔡能性參加乙○○暗股投資訴外人詮泰公司鶯歌天生
    贏家工地。
四、甲○○○主張圓泰公司法定代理人乙○○與伊弟弟即訴外人
    蔡能性係舊識，兩人長年以來即有互報投資機會及互為參與
    投資行為，自81年起即受蔡能性、乙○○邀約，以插暗股之
    隱名方式，提供資金予乙○○作為與圓泰公司合作房地投資
    興建事宜，業據提出合作金庫支票存款送款簿14紙 (本院卷
    第21、22、24至27頁)、彰化商業銀行匯款回條聯6紙 (同上
    卷第23頁、26頁、27頁、第35頁) 、台北市第三信用合作社
    入戶電匯回單8紙 (同上卷第28頁至第31頁)、台北區中小企
    業銀行匯款回條聯乙紙 (同上卷第24頁下方) 在卷可攷，並
    有進貨帳乙紙 (同上卷第34頁) 在卷佐證，而上開匯款條或
    回單均有載明「桃園中正路」或「桃園合建」。又圓泰公司
    自陳：「系爭福利國之工地外，我們公司在桃園縣中埔段並
    無其他工地」 (本院卷第172頁背面)；且系爭工地固係坐落
    桃園縣桃園市○○○街與中埔五街口，惟上開同德六街經中
    埔五街至底即與中正路交接，此有桃園市街道圖 (本院卷第
    178頁)在卷可攷，復為兩造所不爭執，信屬實在。系爭工地
    在未完成前，尚未能確知系爭房、地之實際門牌號碼前，甲
    ○○○就其所投資之工地僅指稱：「桃園中正路」應認係指
    系爭福利國工地，尚難苛責甲○○○明確指出系爭福利國工
    地之正確坐落地點。此外，圓泰公司亦不否認訴外人乙○○
    確有收受甲○○○所匯寄之投資款，則甲○○○主張其投資
    於乙○○，應屬有據。又證人蔡李專姬證稱：「蔡能性是投
    資乙○○，他曾投資鶯款、三峽及福利國，投資金額有時是
    蔡 (即甲○○○) 叫我去匯款，我就把存根留起來……我去
    匯款時蔡會跟我說是哪個工地，我會把工地案寫在存根上，
    蔡投資的話也會跟我提，與圓泰公司、乙○○的關係都是投
    資，至於如何分，我不清楚，……蔡投資福利國快7,000,00
    0元…原告 (即甲○○○)也有自己匯錢給他過……」 (原審
    卷第137、138頁) ；上開證言，核與前揭事實相符，益見甲
    ○○○匯寄款項予乙○○供投資房地產之用，而圓泰公司並
    未直接收受甲○○○之匯款。
五、圓泰公司及訴外人乙○○雖不否認甲○○○有匯款予乙○○
    供合建投資之用，惟圓泰公司及乙○○均爭執甲○○○之投
    資款，係投資圓泰公司供合建之用。經查圓泰公司之代表人
    即法定代理人為乙○○，此有公司基本資料查詢 (原法院三
    重簡易庭94年度重簡字第188號卷第23頁)在卷足稽，惟圓泰
    公司與乙○○，分別為法人、自然人，人格並不同一。又證
    人乙○○證以：「原告 (即甲○○○) 沒有投資福利國案子
    ，……不認識陳永智、吳秀娟……4月6日匯款單是原告之弟
    蔡能性投資鶯歌詮泰建設公司的案子，不是投資福利國，我
    是詮泰公司之董事，蔡能性投資詮泰公司有簽立書面契約，
    已不存在，福利國80年開始籌劃，81年開始興建，85年完成
    興建……原告祇是人頭……詮泰公司的天生贏家建案在80年
    至82年興建完工……」 (原審卷第176、177頁) ，足見其有
    收受蔡能性匯款或甲○○○之匯款，而上開天生贏家建案既
    在82年間即完成，甲○○○自無於84年間再匯款予乙○○之
    必要，惟甲○○○於84年10月20日仍自合作金庫送款1,200,
    00 0元予乙○○ (本院卷第24頁) ，則甲○○○自行或經由
    蔡能性匯款予乙○○自非僅限上開天生贏家建案之投資，至
    堪認定。惟圓泰公司與乙○○在法律上之人格，並非同一，
    已見前述，乙○○既未以圓泰公司法定代理人之地位收受甲
    ○○○之投資款，自難遽以乙○○為圓泰公司之法定代理人
    ，即責由圓泰公司應負收受上開投資款之責。
六、查訴外人正泰建設股份有限公司 (下稱正泰公司) 與訴外人
    呂福文、呂長江、呂旺森、呂枝文、呂枝清、呂枝福、呂枝
    聰、呂李款、呂芳恭等人，於81年4 月27日就福利國工地建
    案簽訂合作興建契約書，嗣正泰公司於81年10月30日將上開
    合作興建契約書讓與圓泰公司，此有合作興建契約及協議書
    可證 (原審卷第109頁至第118頁) ，而依該合作興建契約及
    協議書之內容，尚無法看出甲○○○或訴外人蔡能性有直接
    或間接投資圓泰公司。證人陳進連證稱：「福利國工地建案
    銷售不好，剩下戶數由股東依股份比例分配，找朋友登記為
    所有權人，再向銀行貸款償還債款，而當時股東有余德記、
    乙○○、黃正德、陳雲霖、黃世宗等人」 (原審卷第94頁)
    ；另一證人即代書柯國淵證以：「……我不認識原告 (甲○
    ○○)，但被告 (即圓泰公司)於85年間有委託我處理福利國
    社區產權的問題，整個福利國產權移轉登記都是我辦的，第
    1 次保存登記是我辦的……之後如有銷售，就過戶給買主，
    如未售出，就移轉登記予被告指定之人……我有聽過蔡能性
    ，據我所知，他應是乙○○下面的暗股……」 (原審卷第91
    頁、第95頁) ，依上開證言互為參證以觀，足見無論係甲○
    ○○抑或蔡能性所投資對象均為乙○○，而圓泰公司移轉系
    爭土地予甲○○○，係因圓泰公司福利國建案所滯銷之房、
    地，責由乙○○指定登記名義人，乙○○以甲○○○為其投
    資人，乃指名登記系爭土地為甲○○○所有，甲○○○尚不
    能執此主張其直接對圓泰公司有所投資。圓泰公司雖依其投
    資人乙○○之指示，移轉系爭土地所有權予甲○○○，惟甲
    ○○○之投資關係仍存在於其與乙○○之間，甲○○○固可
    本於此投資關係對乙○○有所請求，惟圓泰公司與甲○○○
    間並無投資關係，甲○○○依民法第700條、第701條等隱名
    合夥關係，請求圓泰公司移轉系爭土地上之建物所有權，即
    屬無據，不應准許。
七、按表意人與相對人通謀而為虛偽意思表示者，其意思表示無
    效。但不得以其無效對抗善意第三人。虛偽意思表示，隱藏
    他項法律行為者，適用關於該項法律行為之規定。民法第87
    條規定有明文。查圓泰公司移轉系爭土地所有權係因乙○○
    本於其與甲○○○之投資關係，乃指名登記為甲○○○所有
    ，已見前述，則自非通謀而為虛偽意思表示，圓泰公司先位
    主張兩造間買賣意思表示無效，請求塗銷系爭土地所有權移
    轉登記，即非可採。對乙○○而言，其與甲○○○之間並非
    單純之借名登記關係，乙○○自不得任意終止其與甲○○○
    間之借名登記關係，圓泰公司更無主張乙○○與甲○○○間
    借名登記關係已終止之可言。況縱乙○○與甲○○○間僅為
    單純借名登記之關係，乙○○亦於95年3 月23日以土城青雲
    郵局121號存證信函 (本院卷第83、84頁)終止系爭借名登記
    關係，惟因甲○○○於本院追加乙○○為被告，為圓泰公司
    所不同意，復不符追加之要件，經本院另以裁定駁回之，則
    圓泰公司與甲○○○間既無買賣或投資關係，亦未能舉證證
    明其對乙○○有何權利暨甲○○○對乙○○有何義務，自不
    能逕為備位請求甲○○○將系爭土地所有權移轉登記與圓泰
    公司。
八、綜上所述，甲○○○本於投資契約之法律關係，暨追加依民
    法第700、第701條之規定，請求圓素公司應將坐落桃園縣桃
    園市○○○街158巷2號11樓 (建號2376) 房屋所有權移轉登
    記予甲○○○，為無理由，不應准許；圓泰公司主張依民法
    第87條、第113條、第767條之規定，先位請求甲○○○應將
    系爭土地所有權移轉登記塗銷；暨追加依借名登記關係類推
    適用委任關係，備位請求甲○○○應將系爭土地所有權移轉
    登記予圓泰公司，亦非有理，不應准許，原審為兩造敗訴之
    判決，理由雖有不同，結論並無二致，兩造各自追加之訴，
    亦非有理，應併予駁回。兩造上訴及追加之訴，指摘原判決
    不當，求予廢棄改判，均為無理由，應予駁回。
九、本件事證已臻明確，兩造其餘攻擊防禦方法及其他未經援用
    之證據，經斟酌尚無礙於本院前述之認定，無一一論究之必
    要。
十、據上論結，本件兩造之上訴、追加之訴均為無理由，判決如
    主文。
中　　華　　民　　國　　96　　年　　5 　　月　　15　　日
                    民事第13庭
                        審判長法  官  黃嘉烈
                              法  官  高鳳仙
                              法  官  許文章
正本係照原本作成。
不得上訴。
中　　華　　民　　國　　96　　年　　5 　　月　　16　　日
　　　　　　　　　　　　　　　書記官  陳明俐
